臺灣臺北地方法院民事判決　　　　　　　 99年度訴字第320號
原　　　告　鴻運電子股份有限公司
法定代理人　董鼎禾
訴訟代理人　樊欣佩律師
　　　　　　張瑞娟律師
複代理人　　蔡芳諭
被　　　告　文蓓蓓
訴訟代理人　徐立信律師
複代理人　　林威伯律師
上列當事人間請求損害賠償事件，本院於民國100年8月18日言詞
辯論終結，判決如下：
    主  文
被告應給付原告新臺幣佰貳拾貳萬陸仟捌佰貳拾貳元，及自民
國九十八年九月十九日起至清償日止，按週年利率百分之五計算
之利息。
原告其餘之訴駁回。
訴訟費用由被告負擔百分之六十七，餘由原告負擔。
    事實及理由
一、原告主張：原告本係股票上市公司，於民國95年4月間發生
    財務危機，於95年7月12日終止上市，並於96年2月1日不繼
    續公開發行。被告與原告法定代理人原為夫妻，並於原告擔
    任董事長特助一職，每月支領薪資新臺幣（下同）88,200元
    ，兩人於96年8月17日離婚。95年4月間，被告與原告法定代
    理人仍有夫妻關係，當時原告發生財務危機，財務人員相繼
    離職，為確保公司進行解散、清算程序所需必要資金，被告
    乃受原告委任負責保管公司主要現金、存摺、印鑑等重要財
    務資料，因原告尚有大量債務（如員工薪資、稅款等）待處
    理，故被告為原告保管之現金，均應支用於公司事務。嗣原
    告法定代理人與被告婚姻關發生齟齬，無法繼續共同生活，
    雙方商談離婚協議時，原告法定代理人多次要求被告提出帳
    務明細資料，被告始於96年8月3日提出公司現金明細，原告
    法定代理人提出諸多質疑，惟被告僅同意於離婚時先返還原
    告100萬元，其他剩餘款項則於離婚後返還，詎96年8月17日
    離婚後，被告竟反悔返還保管公司之剩餘現金，經原告逐一
    查核被告製作之公司現金明細資料，赫然發現被告受原告委
    任保管及支用公司資金期間，其中有2,820,135元遭被告挪
    用於私人消費，另有代收原告100萬元之洋通工業股份有限
    公司（下稱洋通公司）支票款及毫無單據之不明支出45萬元
    現金，均未如實記錄於公司現金明細中，復有現金結餘款56
    0,416元遭被告以個人薪資債權抵償，致原告受有4,830,551
    元（560,416元＋2,820,135元＋100萬元＋45萬元＝4,830,5
    51元）之損害，已構成侵權行為，被告並違反受任人應依委
    任人指示處理委任事務之義務，爰依民法第184條第1項前段
    、第544條規定，請求被告負損害賠償責任。並聲明：被告
    應給付原告4,830,551元，及自起訴狀繕本送達之翌日起至
    清償日止，按週年利率5％計算之利息。
二、被告則以：
  (一)原告於95年4月間跳票後，原告法定代理人為避免公司現金
    遭債權人扣押，影響公司運作，故以債權讓與方式，將公司
    債權讓與證人林書辰，證人林書辰收取後轉交原告法定代理
    人，再由原告法定代理人以暫付款名義向原告暫支，並得實
    報實銷，是原告法定代理人向原告所暫支之款項，已非原告
    所有，又因原告法定代理人業務繁忙，而被告與原告法定代
    理人當時尚有夫妻關係，被告因而同意為原告法定代理人保
    管所交付之現金，而非受原告所託保管，是原告本件請求顯
    屬當事人不適格。
  (二)被告與原告法定代理人離婚時，尚保管現金165萬元，扣除
    被告代墊之89,584元，並返還100萬元，尚餘560,416元，另
    被告為原告之員工，因原告積欠薪資，故被告對原告至少有
    薪資債權1,234,800元，就該「現金結餘」560,416元，被告
    係以強制執行取得，並非抵銷或是侵占，原告雖主張兩造存
    有不可抵銷之特約，然至今未舉證以實其說，自無可採。
  (三)原告指摘為私人花費部分，皆在原告法定代理人監督下使用
    支出，且為原告法定代理人所能監督，原告法定代理人亦曾
    確認帳冊無誤，就原證5第1項95年4月28日記載10,313之餐
    飲花費，原告指摘被告挪用公款，但原告法定代理人於99年
    9月14日偵查庭中自承：95年4月28日公司跳票後，其拜訪會
    計師商討救亡圖存之道，但結果並不如意，為放鬆心情而帶
    同林書辰與被告用餐，該次用餐確實是其授意，另如1796、
    1909等項健保費用上載為收件人為原告法定代理人、555等
    項之香菸（原告法定代理人吸煙、被告不吸煙）、1695項之
    黃光偉薪資（黃光偉作證確實領取兩次薪資），原告皆主張
    被告挪用，凡此種種皆證明原告主張與事實不符，而證人林
    書辰花費之182,596元部分則與被告無涉。
  (四)就洋通公司票款100萬元，原告不能證明有交付被告之事實
    。且原證10下方證人林書辰於95年11月8日之記載，委任邱
    律師共請款95,000元，惟當時之簿記為負數（負債達22萬）
    ，卻猶能支付邱律師相關費用，足可推斷邱律師之費用係由
    原告法定代理人其他現金來墊付，而洋通公司票款是否進入
    該管道，則非被告所能知悉。
  (五)由原證2-2觀之，曾有多次出現赤字，如443-453（赤字4萬
    餘）、648-678（赤字8萬餘）、774-770（赤字27萬餘）、
    0000-0000（赤字110萬餘）等，可證當時除了被告所保管之
    現金外，原告法定代理人還有其他現金管道，依被告記憶，
    應是原告法定代理人交付款項後，又另有他用，而分別要求
    被告交付25萬與20萬，至於法定代理人用於何處，因時間久
    遠，僅憑印象實難準確答覆，故被告僅有將剩餘之20萬與10
    萬記入公司明細中等語，資為抗辯。並聲明：(1)原告之訴駁
    回。(2)如受不利之判決，願供擔保請准宣告免為假執行。
三、兩造不爭執之事實：（見審訴字卷(二)第79、80頁）
  (一)原告本係股票上市公司，於95年4月間發生財務危機，於95
    年7月12日終止上市，並於96年2月1日不繼續公開發行，另
    於97年6月1日至98年5月31日申請停業。
  (二)被告與原告法定代理人原為夫妻，被告並在原告擔任董事長
    特助，每月支領薪資88,200元，被告與原告法定代理人於96
    年8月17日離婚。
  (三)原告訴訟代理人草擬原證3之確認書，被告訴訟代理人草擬
    原證4之確認書，兩份確認書均未經原告法定代理人及被告
    簽字。
  (四)被告前以原告積欠其薪資，以臺灣士林地方法院（下稱士林
    地院）96年度促字第20663號確定支付命令為執行名義，向
    本院聲請執行原告委託被告保管之現金（存放於彰化銀行東
    台北分行之保險箱內），經本院以97年度執字第33315號強
    制執行事件受理，並於97年5月30日至現場查封，取出現金
    65萬元當場解交被告，另就執行不足額部分核發債權憑證。
  (五)原告於95年5月25日出具債權讓與通知書，通知其債務人將
    原告之債權讓與證人林書辰。
  (六)原告對被告提出侵占告訴，經臺灣臺北地方法院檢察署（下
    稱臺北地檢署）檢察官先後以97年度偵字第1975號、97年度
    偵續字第245號、97年度偵續一字第126號、99年度偵續二字
    第40號為不起訴處分，原告對上開不起訴處分聲請再議，均
    經發回續查（另參訴字卷第145、146、158頁）。
四、得心證之理由：
  (一)原告與被告就現金之保管是否存在委任契約？
    被告就受他人委託保管現金乙節並不爭執，惟辯稱：該些現
    金係由原告法定代理人以暫付款名義向原告暫支，已非原告
    所有，因被告與原告法定代理人當時尚有夫妻關係，被告因
    而同意為原告法定代理人保管所交付之現金，而非受原告所
    託保管等語。但查：被告於96年8月3日對原告法定代理人所
    寄電子郵件，標題為「公司現金明細」，信件內容為：「附
    件為手邊紀錄的公司帳檔案，請查收。另外，台北還有一些
    單據未列帳」，附件檔案名稱則為「公司現金明細」（見審
    訴字卷(一)第15頁），足見依被告之認知，其所保管之現金為
    公司即原告所有，單據亦須列入公司帳。另參諸被告於97年
    4月17日對原告聲請強制執行時，在民事聲請強制執行狀之
    「四、執行標的」記載：「債務人（即原告）委託聲請人（
    即被告）保管之現金，現仍存放於第三人彰化銀行東台北分
    行之保管箱內…」（見審訴字卷(二)第42頁），亦已明確表明
    該等現金乃原告委託被告保管。況且，被告所享有者係對原
    告之薪資債權，如該保管箱內之現金真為原告法定代理人所
    有，而原告與原告法定代理人為不同之權利主體，被告又怎
    會對該保管箱內之現金聲請強制執行？是被告前開所辯，無
    非事後推卸之詞，顯屬無稽。
  (二)被告就現金之保管，應否負損害賠償責任？
  1.現金結餘560,416元部分：
    被告取得為原告保管之現金結餘560,416元，係以士林地院
    96年度促字第20663號確定支付命令為執行名義（被告對原
    告之薪資債權），經由本院97年度執字第33315號事件之強
    制執行程序，於97年5月30日至彰化銀行東台北分行現場查
    封取得，業如兩造不爭執事項(四)所述，並有民事強制執行聲
    請狀、查封筆錄、本院債權憑證在卷可按（見審訴字卷(二)第
    41至46頁），難認被告有何侵占或就委任事務處理有過失之
    情。原告主張被告之薪資債權與所保管之現金兩造存有不可
    抵償之特約，惟未能舉證證明，不足採信，是原告主張被告
    就此應負損害賠償責任，自不足取。
  2.挪用私人消費2,820,135元部分：
    原告主張被告將公司款項挪為私人消費，並提出原證5、原
    證6明細表及單據為證（見審訴字卷(一)第67至254頁），核其
    細目不乏有如DHC卸妝油（原證5第12項）、化妝棉（原證5
    第22項）、驗孕筆（原證5第98項）、衛生棉（原證5第366
    項）、LV禮品（原證5第1388項）、健保費（原證5第1796項
    ）等顯與公司業務無關之項目。按被告受原告委任保管現金
    ，並依單據核銷費用，自應就該單據上之項目是否與公司業
    務有關進行審查，如有疑義，甚或請檢附單據者進行說明，
    可認與公司業務有關連者，始撥付款項，如此方符委任契約
    本旨。而就原告上開質疑，被告辯稱：相關花費皆在原告法
    定代理人監督下使用支出，且為原告法定代理人所能監督，
    原證5第7項之10,313元餐飲花費，係原告法定代理人95年4
    月28日公司跳票後，拜訪會計師商討解決之道，結果並不如
    意，而帶同證人林書辰與被告用餐，原證5第1796、1909等
    項健保費上所載收件人為原告法定代理人，原證5第555等項
    之香菸僅原告法定代理人吸煙、被告不吸煙，原證5第1695
    項之黃光偉薪資，黃光偉於偵查時作證確實領取兩次薪資等
    語，然被告既受委任保管現金，並依單據核銷費用，原告法
    定代理人縱能對被告有所監督，又怎可能對每筆單據之審核
    亦逐筆監督？被告所辯「相關花費皆在原告法定代理人監督
    下使用支出，且為原告法定代理人所能監督」，顯為避重就
    輕之詞。又原證5第1796、1909等項之健保費用縱係當時被
    告與原告法定代理人家庭費用支出，原證5第555等項之香菸
    費縱係原告法定代理人個人支出，但不論為何種支出，如非
    與公司業務相關者，被告即不應以公司費用核銷，惟被告卻
    以公司費用核銷，其就委任事務之處理，自難謂無過失。另
    原證5第7項之10,313元餐飲費，原告法定代理人於開庭時自
    承係其與被告、證人林書辰至餐廳用餐之費用（見訴字卷第
    71頁），衡諸渠等3人當時皆在原告任職，尚可寬認與公司
    業務相關，原證5第1695項之黃光偉薪資，黃光偉於偵查中
    作證其於96年4月26日確實領了2個月薪資，有臺北地檢署檢
    察官97年度偵續一字第126號不起訴處分書可佐（見審訴字
    卷(二)第33頁），亦可認與公司業務相關。是以，就原證5、
    原證6明細表，除原證5第7項之10,313元餐飲費，原證5第16
    95項之33,000元黃光偉薪資，可認與公司業務相關外，其餘
    則尚難認定與公司業務有關，被告將該等不該列入之項目核
    銷費用，即有過失，並因此致原告受有2,776,822元之損害
    （2,820,135－10,313－33,000＝2,776,822），應負損害賠
    償責任。
  3.洋通公司支票款100萬元部分：
    原告主張：被告代收洋通公司票號：AA0000000、AA0000000
    、面額各50萬元，合計100萬元之支票款，卻未如實記錄於
    公司現金明細中，被告則辯稱：其未收受該等款項等語。查
    ：經本院行隔離訊問，證人林書辰證稱：「（你把從這個帳
    戶提出來的錢給誰？）就是洋通公司支票的款項，因為這筆
    錢是公司的錢，我領出來之後會先把錢交給公司負責人簽收
    ，再交給被告」、「（既然你有給董鼎禾簽收，為何不直接
    給被告簽收？）公司當時的情況特殊，我覺得交給負責人簽
    收對我來說比較有保障」等語（見訴字卷第66頁），原告法
    定代理人則稱：「林書辰拿回洋通8張支票的現金回來的時
    候，我們3個都會在一起，都是我當面先簽簽收單，錢交給
    被告」、「（你之前在偵查時說法是你簽收，你把錢拿給被
    告，對此有何看法？）公司在把錢交給被告保管是我授權，
    所以當然簽簽收單是我簽，當面給錢就沒有必要叫被告簽，
    我同意這個錢就是我代表公司交給被告保管，但是實際交付
    的動作是在我監看下由林書辰交給被告，我們的確是我的授
    權之下委託被告保管這些錢，我在偵查中說的是對的，就是
    把錢拿給被告」等語（見訴字卷第71、72頁），是證人林書
    辰表示其領支票款後，先給原告法定代理人簽收，再交給被
    告，未提及簽收、交付支票款時渠等3人係在一起，又原告
    法定代理人表示證人林書辰提領支票款後之簽收、交付，渠
    等3人係在一起，而在偵查中則表示證人林書辰先將支票款
    交其簽收，其再將支票款交付被告，其間過程差距甚大，真
    實性自有可疑。況徵諸被告所述（見訴字卷第72頁），原告
    法定代理人、被告、證人林書辰間或有感情糾葛，則證人林
    書辰之證言恐有偏頗之虞。故在被告未簽收該100萬元支票
    款之情形下，無從僅憑證人林書辰尚有疑義之證詞，即遽認
    被告確有收受該100萬元支票款，則原告主張被告對該100萬
    元支票款有侵占及處理委任事務有過失之情，洵非可採。
  4.不明支出45萬元現金部分：
    依被告提出之現金明細表（見審訴字卷(一)第16頁），於95年
    6月12日有現金45萬元之收入，並有20萬元零用金、25萬元
    支付代墊款之支出，於95年7月14日有現金30萬元之收入，
    並有10萬元零用金、20萬元支付代墊款之支出，但依被告提
    出之支出明細細目，於95年6月12日僅有20萬元零用金之支
    出（見審訴字卷(一)第21頁），於95年7月14日僅有10萬元之
    支出（見審訴字卷(一)第23頁），而被告對此未能明確說明95
    年6月12日25萬元支付代墊款、95年7月14日20萬元支付代墊
    款為何未列於支出明細細目、其流向為何，則被告就其委任
    事務之處理自有過失，且該45萬元流向不明，可認致原告因
    此受有45萬元之損害（25萬元＋20萬元＝45萬元），應負損
    害賠償責任。
五、按受任人因處理委任事務有過失，或因逾越權限之行為所生
    之損害，對於委任人應負賠償之責，民法第544條定有明文
    。本件原告與被告就現金之保管存在委任契約，而被告就該
    委任事務之處理有過失，並致原告受有2,776,822元、45萬
    元之損害，則被告自應負3,226,822元（2,776,822＋45萬＝
    3,226,822）之損害賠償責任。從而，原告依民法第544條規
    定，請求被告應給付原告3,226,822元，及自起訴狀繕本送
    達之翌日即98年9月19日起至清償日止，按週年利率5％計算
    之法定遲延利息，為有理由，應予准許，逾此部分之請求，
    則屬無據，應予駁回。
六、本件事證已臻明確，兩造其餘攻防方法及未經援用之證據，
    業經審酌，核與本件判決結果無影響，爰不逐一論述，併此
    敘明。
七、據上論結，本件原告之訴一部為有理由，一部為無理由。依
    民事訴訟法第79條，判決如主文。
中    華    民    國   100    年    11    月    29    日
                  民事第六庭法  官  張文毓
以上正本係照原本作成。
如對本判決上訴，須於判決送達後20日內向本院提出上訴狀（須
附繕本）。
如委任律師提起上訴者，應一併繳納上訴審裁判費。
中    華    民    國   100    年    11    月    29    日
                            書記官  吳建元